臺灣桃園地方法院民事判決               99年度婚字第583號
原      告  江如偉
被      告  張正梅
上列當事人間請求離婚事件，本院於中華民國100 年7 月13日言
詞辯論終結，判決如下：
    主  文
原告之訴駁回。
訴訟費用由原告負擔。
    事實及理由
一、原告起訴主張略以：被告為大陸地區人民，於民國92年1 月
    20日在大陸地區廣東省茂名市公證處與原告結婚，未久，被
    告依約來台後，先後要求原告致贈其親友及媒人戒指（每人
    一只，共六只），六有要求給予美金4,300 元【折合新台幣
    （下同）約10萬元】。民國98年元月份，被告稱欲回大陸購
    屋置產，又向原告索款11萬5 千元。嗣於同（98）年2 月間
    ，原告赴國軍桃園總醫院檢查，發現心血管阻塞須住院開刀
    ，乃請營區何中校電知被告應於3 日內回台幫原告辦理開刀
    之相關事宜，惟被告竟遲未回台，只好央請何中校代簽開刀
    同意書。俟被告回台時，原告已轉至普通病房，被告雖趕來
    醫院探視，但並無照顧原告之意願，原告表示要請看護來照
    顧，並拿錢給被告，豈知被告竟將錢款飽入私囊，說自己會
    照顧，但總是心不甘情不願，每日只來醫院幾個小時就離開
    。又被告復在原告出院前，領走原告郵局存款10萬元回大陸
    去，而將原告丟在安養院裡，期間僅有營區幾個幹部來關心
    原告，被告均不予聞問。及至被告再回台之後，旋又將原告
    接回原告現住所迄今。另於民國99年7 月18日下午16時30分
    許，在住處取持菜刀揚言要殺死原告，類此情形，先後已有
    五次。總言之，原告年事已高，被告與原告結婚之後，從未
    關心原告之身體狀況，平時也不愛理人，每日只顧著上班下
    班賺錢，從未過著正常之夫妻生活，且二人分居已三年多，
    兩造間之婚姻已無法繼續維持，爰依民法第1052條第2 項規
    定提起本訴，聲明求為判決准原告與被告離婚等語。
二、被告陳述（抗辯）略以：兩造因同鄉介紹而結婚，美金四千
    三百元乃結婚之花費，除被告在大陸購屋時原告自願贊助十
    一萬元左右之外，其餘在台之生活開銷，都是被告在外工作
    所得，原告並未給予被告金錢。被告留住大陸之女兒蘇丹，
    於民國98年12月間致電被告稱身體極不舒服，被告回大陸帶
    女兒至醫院檢查，發現罹患子宮頸癌末期（第三期），情況
    緊急，須作一系列之化療。又因被告來台通行證件到期送廣
    東省境管局更換遲未核下來，及至民國99年1 月26日領到證
    件後，獲知原告因心血管阻塞需開刀，馬上定回台機位，於
    民國99年2 月3 日原告開刀當天趕回來，遂到醫院探視原告
    ，當時原告剛開完刀在加護病房，原告尚未清醒，被告尚且
    與何中校一起入內探視，當轉到普通病房後，被告亦不同意
    請看護，均由被告自己照顧原告直到原告出院。出院後，又
    與何中校研究原告要在何處療養較為適宜，何中校建議稱在
    營區不行，討論之後認為在安養中心最適合養病，乃於民國
    99年2 月11日到私立怡德養護中心辦妥手續，被告跟原告商
    量，請原告在此養病，兩個月之後被告回來接原告回營房，
    被告想回去大陸照顧癌末之女兒，在原告首肯之後，被告再
    度趕回大陸，此後也常致電關心原告病情以及請老鄉李利芸
    夫妻就近探視。至民國99年4 月10日被告回台，旋即至養護
    中心將原告接回營房住，原告之健康也恢復如常，被告除癌
    末之女兒外，尚有一女唸高中，有一定的經濟負擔，為了生
    活經濟壓力，才會白天在小吃店打工。至於夫妻生活，也曾
    詢過原告需求，原告說年紀已高、身體不好而拒絕，並非被
    告拒不與之為夫妻性生活。豈知，原告近來脾氣變得很怪，
    常無理取鬧或亂發脾氣，休假時買些水果、家用品回來，原
    告也是嫌東嫌西，被告也都逆來順受。兩造間之婚姻並無如
    原告所陳不能繼續維持之原因，被告本著嫁雞隨雞、嫁狗隨
    狗之傳統觀念，係望能與原告鍾愛一生，不同意原告之離婚
    請求等語，並提出委託養護定型化契約以及被告之女蘇丹就
    醫之廣州地區醫療機構中山大學附屬第一醫院門（急）診病
    歷、疾病證明書、出院紀錄、武警廣東總隊醫院出院診斷證
    明等影本為證，且聲請訊問證人傅小。
三、得心證之理由：
    (1)、按配偶之一方為大陸地區人民者，其判決離婚之事由，
        應依台灣地區之法律，台灣地區與大陸地區人民關係條
        例第52條第2 項定有明文。本件被告為大陸地區人民，
        而原告為台灣地區人民，依上列規定，本件兩造離婚之
        事由，自應適用台灣地區之相關法律規定，合先敘明。
    (2)、次按有民法第1052條第1 項所定以外之重大事由，難以
        維持婚姻者，夫妻之一方得請求離婚，但其事由應由夫
        妻之一方負責者，僅他方得請求離婚，同法條第二項定
        有明文；又難以維持婚姻之重大事由，夫妻雙方均須負
        責時，應比較衡量雙方之有責程度，僅責任較輕之一方
        得向責任較重之一方請求離婚，如雙方有責程度相同，
        則雙方均得請求離婚（參照最高法院民事庭95年度第5
        次會議決議、同院88年度台上字第1515號判決意旨以及
        台灣高等法院暨所屬法院民國89年11月1 日法律座談會
        結論）。因此，我國民法第1052條第2 項但書之規定，
        係限制「主要有責配偶」之離婚請求權，亦即夫妻雙方
        均為有責時，責任較輕之一方得向責任較重之他方請求
        離婚，反之則否，若雙方之有責程度相同者，雙方亦均
        得請求離婚；又此之所定是否有難以維持婚姻而得請求
        離婚之重大事由，主要係以婚姻是否已生破綻而臻無法
        回復之望為判斷標準，且此判斷不可由原告已喪失維持
        婚姻意欲之主觀面來加以認定，而應依客觀標準即難以
        維持婚姻之事實，是否已達倘處於同一境況，任何人均
        將喪失維持婚姻希望之程度以決之。
    (3)、本件原告主張兩造現仍係夫妻，為被告所不爭執，且有
        本院依職權查詢之原告全戶戶籍資料查詢結果在卷可按
        ，原告此部分主張堪信為真實。至原告另主張兩造間之
        婚姻關係存有無法繼續維持之重大事由乙節，兩造各異
        其詞。其中原告陳述略稱：、被告都住外面，住營區
        大門口對面，住那裡原告不知道，第二次被告搬到龍潭
        公司後面租房子住。最後被告才到營區住了二年多。原
        告有病受不到照顧，還拿刀要殺原告，錢也給了，現在
        原告兩手空空，娶這個老婆幹嘛，有病沒人照顧，老婆
        就只想著去賺錢。二年前眷屬確實不能住進營區，但以
        後可以。在外租屋是被告租的，但房租由原告支付（民
        國100 年4 月18日言詞辯論筆錄意旨參照）。、到安
        養院是原告營區指揮官幫忙同醫生講好，把原告送到安
        養中心養護，被告把衣服送到安養中心來之後，拿走錢
        就回大陸去，57天沒回來。回來後，原告因為手錶不見
        了，要被告去買手錶，被告不去。電話費的繳費通知來
        了，才二百多元，要被告去繳亦不去，原告娶這個老婆
        做什麼用，拿了一千元給被告，被告就要去繳了。民國
        99年8 月15日被告用拳頭作勢要打原告，同年月18日拿
        菜刀威脅要殺原告（民國100 年5 月25日言詞辯論筆錄
        意旨參照）。、原告住進去安養院，被告拿衣服給原
        告之後，就回大陸去，57天沒有來看原告，不理原告。
        兒女有病回去看個十天八天原告可以接受，但被告一去
        就是57天，讓原告在這邊沒有人照顧。大約是民國98年
        的一月份被告回大陸，二月份原告要開刀時，醫生說開
        刀要太太簽字，不簽字不能開刀，原告只好託鄰居的指
        揮官緊急連絡被告，要被告趕快回來簽字，結果被告拖
        延後還是沒有回來，沒有辦法了，指揮官說他有權簽字
        ，他簽字了原告才能順利開刀（民國100 年7 月13日言
        詞辯論筆錄意旨參照）等語，原告雖未提出何證據以為
        證明，然質之被告並不否認：1.婚後來台之初均住營區
        外，及至最近三年多來始進營區與原告同住，但分房。
        2.婚後原告曾給美金4,300 元以及事後被告在大陸置產
        時，原告再給十餘萬元。3.確因被告之女罹癌而回大陸
        照顧時，適逢原告亦住院欲開刀致無法及時趕回來簽手
        術同意書，趕回時原告已開完刀在加護病房觀察恢復中
        。4.確未立即幫原告繳電話費及買手錶等情。惟抗辯略
        稱：、被告婚後來台，原告安排被告住在元成旅館，
        住了19天，被告害怕乃請原告買機票讓被告返回大陸。
        住旅館期間，原告天天都會來旅館看被告，看完就回去
        ，當時原告住在營區，並說營區不能住家眷。被告第二
        次來台之前，原告就在外邊租好房子讓被告住，房租都
        是原告支付，那時兩造生活過的很好。之後再住進營區
        ，迄今住了三年多，其間被告有在餐廳工作（民國 100
        年4 月18日言詞辯論筆錄意旨參照）。、當時沒有拿
        錢回大陸，是拿錢去安養院繳費，安養院沒有錢是不能
        去住的，我回大陸是原告同意我去看女兒，他說我八月
        十五日拿刀要殺他，我八月十五已經回大陸了。當時回
        臺灣，要我去繳電話費，那是晚上，他要我馬上去繳，
        買手錶也是要我在晚上馬上去買，我就去龍潭買，第二
        天他罵我，手錶不能用（民國100 年5 月25日言詞辯論
        筆錄意旨參照）。、當時打電話要被告三天回來，但
        被告要訂機位還要辦手續，不可能三天內趕回來，更何
        況被告女兒病重，現在被告女兒亦已於民國100 年4 月
        4 日病逝，原告還要來跟被告女兒計較等語（民國 100
        年7 月13日言詞辯論筆錄意旨參照）。參諸兩造之陳述
        ，堪信原告就被告上揭不否認部分之主張為真實，然被
        告之抗辯，有其提出之委託養護定型化契約暨繳費收據
        以及被告之女蘇丹就醫之廣州地區醫療機構中山大學附
        屬第一醫院門（急）診病歷、疾病證明書、出院紀錄、
        武警廣東總隊醫院出院診斷證明等影本為證，並有本院
        依職權查詢之被告入出境查詢結果瀏覽在卷可按，亦非
        全然子虛。綜上，兩造間之婚姻生活雖有某種程度之不
        和諧，然本件首要審酌認定者為：兩造間之婚姻是否已
        生破綻且臻無法回覆之程度？如是，造成此破綻之可責
        性歸屬為何？玆分述如後。
    (4)、本件原告之主張，最主要者乃：、婚後被告入境來台
        未與原告為實質的夫妻生活。、原告於住院開刀前，
        被告未趕回台幫其簽手術同意書以及術後之照顧等兩大
        問題。然查：
        、夫妻本應相互體諒、相互照顧與相互扶持，在傳統
            之社會觀念上，男性娶妻，最基本的考慮，乃婚後
            要住哪裡？生活開銷要如何支應？如果連個共同住
            所都沒有，如何能說他方租住在外為不與另一方同
            住！如果家庭的基本開銷都付不起而須配偶外出工
            作，如何能說對方只是顧著賺錢！本件原告自己住
            在國防部某單位配住且不得攜眷同住之特殊營區房
            舍，結婚之後當然難期有正常之婚姻生活。除非法
            令允其攜眷入住，否則為了兼顧婚姻生活，原告就
            先要自行申請准予離開營區而外住，結婚後始能有
            共同經營婚姻之實質夫妻生活。然而，原告或礙於
            規定不得外住或礙於經濟因素無力外住，僅得住居
            於營區房舍內，如是，原告在結婚之前，當知以此
            條件結婚後過的是何種婚姻生活，當然是過著不能
            朝夕相處、只能由原告外出與被告偶爾小敘之生活
            。原告於民國92年元月20日私赴大陸與被告結婚，
            結婚後大陸配偶來台，因不能入住營區，自只能在
            營區外最鄰近之地方租屋讓被告居住，以便於相互
            照應與外出共敘。且被告為大陸地區人民，於與原
            告結婚之後初至龍潭，人生地不熟，手頭應該也不
            方便（否則也不必離開子女，遠渡重洋出嫁給年齡
            相距三十餘歲之原告），衡情尚無力、無法到龍潭
            時即自行租屋居住，縱使是曾小住19日後再第二次
            來台亦然，而原告既自陳係其支付房租，然竟稱不
            知被告之租住處，所言顯不可採。及至民國97年 7
            月9 日獲准攜眷入住營區房舍後，被告亦即入住與
            原告共同生活迄今，雖分房且白天外出工作，但原
            告仍未舉證以資證明被告有如何不盡為人妻之情節
            。二人之間縱有某程度之不協調，除了年齡差距懸
            殊外，當然就是兩造成長環境背景之截然不同、婚
            前又缺乏了解所致，原告豈能諉為事前不能預知，
            如此造成之結果，自不能由被告來承擔全責，反而
            是原告要負絕大部分之責任。
        、娶妻，並非僱個外勞，縱使僱用外勞也有一定的放
            假時間，結婚之後，妻子回娘家乃天經地義之事，
            更何況是妻子的至親（子女）離癌且是癌末，馬上
            就是白髮人送黑髮人，那將何其哀慟！回去照顧些
            許日子並陪其走完人生最後一段路，無人能否定其
            正當性。雖於此時適逢配偶即原告亦須住院開刀，
            原告臨時託人電催被告應於三日內返台，被告係大
            陸地區人民，未取得我國國籍，其非達官顯要，亦
            非在大陸之台商或其他台籍人士，來去兩岸豈有如
            此之方便，以審理兩岸婚姻之實務資料觀之，配偶
            回大陸娘家後，於一、二個月之後再入境來台似亦
            屬常事，原告要求被告三日內立即趕回台灣，即有
            強人所難，況被告雖無法於開刀前回來簽署同意書
            ，但亦盡量於數日後之開刀當日趕回，何歸責之有
            ！等到原告出院之後，因被告之女尚在最後之化療
            療程中，於會同何中校安置好原告之術後療養事宜
            後，始再度趕回大陸，在難兩全之下，如此奔波於
            兩岸，實乃不得已之事。再依被告之入出境情形，
            被告最後於民國100 年4 月2 日出境，而其女即於
            同年月4 日死亡，距離原告之住院開刀不過一個月
            餘。此情，對任何人來說實難再予苛責，反而是原
            告心中所認定的，此配偶的角色比外勞還外勞，無
            怪乎一般年長者或有花二、三十萬娶個陸配，言語
            上又無溝通之困難，只要能陪伴、照顧自己兩年，
            縱使跑掉了，也比僱個外勞伐算之想法。
    (5)、綜上析述，兩造間之婚姻縱存有無法回覆之破綻而符合
        民法第1052條第2 項所定難以維持婚姻之重大事由之要
        件，然衡諸上列析述，造成兩造婚姻之不能繼續維持，
        原告應負絕大部分之歸責原因，原告即為「主要有責配
        偶」，揆諸上揭規定、最高法院民事庭會議決議及判決
        意旨與一、二審法院研討結論，有關民法第1052條第 2
        項之離婚請求權應在於被告，而非原告所得據為主張。
        從而，原告本此之離婚請求於法不合，應不予准許。更
        何況兩造間之婚姻現況，原告未作任何之舉證以實其說
        ，然據被告聲請訊問之證人即亦因結婚來臺之傅小所
        述「（按問：在台期間，與兩造有無往來？）剛來臺灣
        時還沒認識她們，所以沒有往來，大概近二年認識後，
        互動就比較頻繁，原告二夫妻說要請我跟我老公吃飯，
        就邀我們到臥龍營區家，原告還買了很多菜回來。原告
        兩夫妻也到過我家吃飯，我們與他們互動滿好的」、「
        （按問：據妳了解，兩造間的相處為何會造成原告來訴
        請離婚？）我也搞不懂，我跟我老公也有去勸過原告，
        他有面對面跟我說，他開庭那天會撤回，只要有人勸他
        ，他都說開庭會撤回」、「（按問：妳覺得兩造間的相
        處是否和諧？）很好，被告都有幫他洗衣服晒被子，被
        告也有買飯回來給原告吃，兩人互動在我看來是滿好的
        」（參見本院民國100 年7 月13日言詞辯論筆錄）等情
        觀之，似難認已達無法回覆之程度，只要雙方能坦承的
        面對問題或求助於婚姻諮商專家之建議，或能重拾或另
        行建立甜蜜之未來。則原告據該規定所為離婚之請求，
        猶與該規定之要件不符，亦應予駁回。
    (6)、至兩造其餘之攻擊與防禦方法，或因事證已明或與本件
        件待證事實無涉，且與本院認定之結果不生影響，故均
        不再逐為審酌論述，併予敘明。
四、據上論結：原告之訴為無理由，依民事訴訟法第78條，判決
    如主文。
中    華    民    國   100    年    8     月    10    日
                        家事法庭法  官  鄭新後
上列正本證明與原本無異。
如對本判決不服，應於本判決送達後20日內向本院提出上訴狀（
須按他造人數提出繕本並繳納第2 審裁判費），上訴於台灣高等
法院。
如委任律師提起上訴者，應一併繳納上訴審裁判費。
中    華    民    國   100    年    8     月    10    日
                                書記官  許家齡